Inventaris van het archief van de Legatie in Spanje, (1783) 1793-1802
Nationaal Archief, Den Haag
Legatie Spanje
1783-1802
merendeel 1793-1802
1307
0.11 meter; 8 inventarisnummers.
Normale geschreven, getypte en gedrukte documenten, geen bijzondere handschriften.
Nationaal Archief, Den Haag
De stukken die in dit archief zijn beschreven vormen een deel van het ambtsarchief van Willem Hendrik van Nieuwerkerke, zaakgelastigde in Madrid in de periode 1793-1802. Het betreft vooral minuten van correspondentie, declaraties en aantekeningen over uitgaven van Van Nieuwerkerke en een journaal met aantekeningen van verschillende reizen voor zijn werk.
Archiefvorming
Geschiedenis van de archiefvormer
Willem Hendrik van Nieuwerkerke werd op 15 oktober 1793 benoemd tot chargé des affaires de commerce in Madrid. Bij resolutie van de Staten-Generaal van 8 oktober 1795 werd zijn commissie ingetrokken, wat een maand later weer ongedaan werd gemaakt. Door de Staten-Generaal werd hij verzocht de zieke ambassadeur Maarten van der Goes te vervangen tot aan de komst van diens opvolger, Jean Aubert. Na de komst van Aubert op 1 mei 1796 bleef Van Nieuwerkerke in functie als zaakgelastigde. Zijn ontslag diende hij pas in augustus van het daarop volgende jaar in. De Nationale Vergadering stelde hem vervolgens op 7 november 1798 weer aan als zaakgelastigde. Dit bleef hij tot de aankomst van de extraordinaris ambassadeur Valckenaer in augustus 1799. Na diens vertrek 30 juni 1801 werd Van Nieuwerkerke opnieuw zaakgelastigde totdat de nieuwe extraordinaris envoyé Meyners in 1802 in functie trad.
Zie Schutte, pp. 400-401, en archief Van Nieuwerkerke, inv.nr. 1
Geschiedenis van het archiefbeheer
Na overdrage aan het Rijksarchief kwamen de archiefstukken via de zogenaamde "Verspreide Collecties" terecht in een op het Rijksarchief geconstrueerd "legatiearchief Spanje", dat was samengesteld uit geëxhibeerde verbalen en losse aanwinsten en uit stukken die afkomstig waren uit het ter griffie geseponeerde archief van Schonenberg en het familiearchief Van Zuylen van Nijevelt. Ze werden in 1922 met papieren van Van Zuylen van Nijevelt aan de Tweede Afdeling overgedragen en in 1952 door Fasel als onderdeel van het zogenaamde "legatiearchief Spanje 1793-1810" in zijn inventaris van de legatiearchieven overgenomen. Sinds 1986 zijn de bestanddelen van de zogenaamde legatiearchieven Spanje successievelijk naar hun plaats van herkomst teruggebracht. In 1990 gaven Pennings en Thomassen de stukken van Van Nieuwerkerke, die overbleven, tenslotte een eigen inventaris. Van Van Nieuwerkerke is ook archief bewaard gebleven uit de periode 1783-1793, waarin hij de functie bekleedde van vice-consul van de Staten-generaal in Larache (Marokko) en, gedurende het verlof van Webster Blount, van consul-generaal. De stukken bevinden zich nu in het archief van het Nederlandse consulaat-generaal en enige daaronder ressorterende vice-consulaten in Marokko, en wel in de inv. nrs. 101-107. Het is maar zeer de vraag of de stukken daar op hun plaats zijn. Sigmond, die het archief in 1981 inventariseerde, trof ze verdwaald aan in de legatiearchieven. Het is niet onwaarschijnlijk dat ze oorspronkelijk met de hier beschreven stukken één geheel hebben gevormd. Hoe de stukken van Van Nieuwerkerke op het ministerie van Buitenlandse Zaken terecht zijn gekomen is niet duidelijk, maar in geen geval als onderdeel van het legatiearchief Spanje. Dit archief heeft wel bestaan, maar is sinds zijn overdracht aan de Franse gezant in Madrid in 1810 spoorloos. De inventaris die in 1810 werd opgemaakt, vermeldt wél stukken van Van Nieuwerkerke, maar niet de stukken die hier zijn beschreven.
De stukken van Van Nieuwerkerke - die een omvang hebben van 0.11 m. - werden in 1854 door het ministerie van Buitenlandse Zaken overgedragen aan het Rijksarchief.
De rechtstitel is (nog) onbekend
De verwerving van het archief
Het archief is bij Koninklijk Besluit of ministeriële beschikking overgebracht.
1.02
Aanwijzingen voor de gebruiker
Openbaarheidsbeperkingen
Volledig openbaar.
Materiële beperkingen
Aanvraaginstructie
Openbare archiefstukken kunnen online worden aangevraagd en gereserveerd. U kunt dit ook via de terminals in de studiezaal van het Nationaal Archief doen. Om te kunnen reserveren dient u de volgende stappen te volgen:
U maakt een profiel aan op www.gahetna.nl, en logt vervolgens in
Via de archiefinventaris (alleen de beschrijvingen met rode nummers) selecteert u het gewenste archiefstuk door op de knop 'Reserveren' te klikken
In het volgende scherm geeft u aan op welke dag u het archiefstuk wilt inzien
Indien u zich bevindt in de studiezaal en een tafelnummer heeft ontvangen kunt u dit nummer vermelden. Als u geen tafelnummer heeft kunt u tafelnummer 777 laten staan
Vervolgens bevestigt u uw reservering door deze te versturen.
Verwant materiaal
Beschikbaarheid van kopieën
Beschrijving van de series en archiefbestanddelen
- ZAAKGELASTIGDE TE MADRID (1793-1799, 1801-1802), A
  - Minuten van uitgaande brieven aan Nederlandse autoriteiten, 1795-1799; 1
    Correspondenten:
    Van Marselis, secretaris van de Directie van de Levantse Handel
    Staten-Generaal
    W. Quarles, griffier van de Staten-Generaal
    de Nationale Vergadering
    het Comité van Marine
    het Departement van Buitenlandse Zaken
    Van Leyden en Van der Goes, secretaris resp. minister van Buitenlandse Zaken
  - Correspondentie van Van Nieuwerkerke met prins de la Paz, Spaans minister, 1795-1796; 2; 1 omslag
  - Minuten van uitgaande brieven aan Spaanse autoriteiten, 1799; 3
  - Lijst van verzonden brieven van Van Nieuwerkerke, 1798-1799; 4; 1 omslag
  - Declaraties en aantekeningen over uitgaven van Van Nieuwerkerke, 1790-1793, 1796, 1799, 1802; 5; 1 omslag
  - Journaal van Van Nieuwerkerke van verschillende reizen voor zijn werk, 1791-1794; 6; 1 omslag
  - Stukken betreffende de vaart op de Philippijnse eilanden door de Spanjaarden i.v.m. de oprichting van de Spaanse "Koninklijke Compagnie der Philippijnse eilanden". Met retroacta, 1799; 7; 1 omslag
- PRIVÉ AANGELEGENHEDEN, B
  - Commissiebrief voor Van Nieuwerkerke, vice-consul in Marokko, tot kapitein-luitenant in het Staatse leger, 1783 apr. 17; 8; 1 stuk